臺灣苗栗地方法院民事判決
                                        110年度國字第3號
原      告  四川涼麵良麵

法定代理人  楊鶴龍  



訴訟代理人  王朝璋律師
訴訟代理人  楊子德  
被      告  苗栗縣苑裡鎮公所

法定代理人  劉秋東  
訴訟代理人  鄭安妤律師
上列當事人間請求國家賠償事件，本院於民國110 年7 月22日言
詞辯論終結，判決如下：
    主    文
原告之訴及假執行之聲請均駁回。
訴訟費用由原告負擔。
    事實及理由
壹、程序方面：
    按依國家賠償法請求損害賠償時，應先以書面向賠償義務機
    關請求之；賠償義務機關拒絕賠償，或自提出請求之日起逾
    30日不開始協議，或自開始協議之日起逾60日協議不成立時
    ，請求權人得提起損害賠償之訴，國家賠償法第10條第1 項
    、第11條第1 項前段分別定有明文。經查，原告業以本件起
    訴主張之事實，以書面向被告請求賠償，並經被告拒絕原告
    之請求，有苗栗縣苑裡鎮公所民國109 年10月8 日苑鎮公字
    第0000000000號函不成立證明書等在卷可按（見本院卷㈠第
    53頁），足證原告已依國家賠償法規定踐行與賠償義務機關
    之協議先行程序。從而，原告對被告提起本件國家賠償之訴
    ，程序上自屬合法，合先敘明。
貳、實體方面：
一、原告主張：原告為苑裡鎮苑裡公有零售市場（下稱系爭市場
    ）之承租攤商，被告則為系爭市場之管理人，依據苗栗縣苑
    裡鎮公有零售市場使用管理自治條例（下稱系爭自治條例）
    第11條規定，負有市場公共設施、安全維護監督之責任。詎
    被告明知系爭市場電線雜亂、老舊，媒體亦於107 年7 月間
    揭露用電安全問題，而被告仍未採取防止危害之具體措施；
    另被告亦明知依系爭自治條例第14條第1 項規定，攤商自行
    增設裝置或設備應向被告申報，足見被告有對攤商私人用電
    設備監督之責，然其卻未對自行增設裝置如電錶等之攤商加
    強勸導、取締，且對於攤商設置電器之情形亦不知悉，放任
    系爭市場處於不安全之用電環境。而被告上開管理欠缺，導
    致系爭市場於107 年9 月14日因電器因素發生火災（下稱系
    爭火災），原告因系爭火災受有攤位設備及裝潢之損失，共
    計新臺幣（下同）339,144 元，得對被告請求損害賠償，爰
    依國家賠償法第3 條第1 項規定提起本訴等語。並聲明：被
    告應給付原告339,144 元，及自起訴狀繕本送達翌日起至清
    償日止，按年息5 ％計算之利息；願供擔保，請准宣告假執
    行。
二、被告則以：
  ㈠被告就系爭市場並無管理上之欠缺：
  ⒈被告就系爭市場公共電線維護管理上並無欠缺：
    本案火場位於系爭市場C 區，而C 區之公共電力設施僅有走
    道上方之公共燈具及配線，又被告所設置公共照明設備之電
    線，甫於98年間已全面更換配線及燈具，且至系爭火災發生
    前仍處於供電正常之狀況，並無管理欠缺之情形。又原告所
    提媒體新聞照片所拍攝電箱之位置，並非位於C 區，且該處
    電箱所設電錶有2 組為私人申設，與系爭火災顯然無關。
  ⒉被告對於私人攤商用電部分，並無管理上欠缺：
    系爭自治條例第14條第1 項規範攤商有增設裝置或設備之需
    求，應繪具圖說事先報請公所同意，此為攤商使用人之義務
    ，亦與民法第432 條之規範目的相同。且被告既將攤位出租
    ，對於攤位之設備即無充分管領力，無法管領設備裝設後之
    實際使用情形，承租人應自行妥善管理租賃物，而非以不安
    全之方法使用租賃物後，再歸咎房東有使用安全之責任。且
    被告依系爭自治條例第10條規定，按月向攤商收取使用費，
    如本件兩造簽立之租賃契約亦僅向原告收取每月882 元之費
    用，自攤位使用費低廉之程度可知，被告所提供之租賃物，
    僅係一個空的攤位而已，此與一般會有完整用電之房屋租賃
    有所不同。
  ㈡再者，系爭火災經鑑定後認起火原因不明，並無證據顯示起
    火原因為電線走火，亦可能有遺留火種之因素，且公共電線
    於98年間乃更換，並無老舊破損、短路之情形，難認原告主
    張公用電線老舊與系爭火災之發生有何因果關係。另原告亦
    未說明是何攤商之私人電力設備如何導致電線走火乙情，或
    攤商於系爭自治條例於104 年4 月30日施行後，未經報請被
    告同意即自行增設電力設備之情形，與系爭火災間有何因果
    關係，足見原告並未盡舉證責任，其請求並無可採。又縱認
    被告應負損害賠償責任，原告攤位所使用之電線亦位於本案
    火場之起火範圍，且使用之電器亦未向被告報備，對於系爭
    火災之發生亦與有過失，並應扣除被告所發給之慰問金2 萬
    元等語，資為抗辯。並聲明：原告之訴駁回；如受不利判決
    ，願預供擔保，請准宣告免為假執行。
三、兩造同意下列不爭執事項為真實，法院得逕採為判決基礎：
  ㈠被告所有系爭市場於107 年9 月14日發生火災。
  ㈡原告於102 年4 月1 日至107 年9 月14日火災發生時有承租
    系爭市場編號21號攤位。
  ㈢系爭火災前經苗栗地檢署檢察官偵察為無人為縱火情形，經
    檢察官以查無犯罪事實予以簽結（107 年度他字第1326號）
    。
四、原告主張被告因管理公共設施有欠缺而應負損害責任等情，
    則為被告否認並以前詞置辯。是以，本件之爭點厥為：㈠被
    告就系爭火災之發生有無管理之疏失？㈡承上，原告請求賠
    償之金額有無理由？茲敘明如下：
  ㈠按公有公共設施因設置或管理有欠缺，致人民生命、身體或
    財產受損害者，國家應負損害賠償責任，國家賠償法第3 條
    第1 項定有明文；而國家賠償法第3 條所定之國家賠償責任
    ，係採無過失主義，即以該公共設施之設置或管理有欠缺，
    並因此欠缺致人民受有損害為其構成要件（最高法院85年台
    上字第2776號民事判例意旨參照）；所謂公共設施之設置有
    欠缺，係指公共設施建造之初，即存有瑕疵而言；管理有欠
    缺，係指公共設施建造後未妥善保管或因其他情事發生瑕疵
    ，而於瑕疵發生後怠於適時修護而言（最高法院102 年度台
    上字第1494號民事判決參照）；又人民依上開規定請求國家
    賠償時，尚須人民之生命、身體或財產所受之損害，與公有
    公共設施之設置或管理之欠缺，具有相當因果關係，始足當
    之。亦即在公有公共設施因設置或管理有欠缺之情況下，依
    客觀之觀察，通常會發生損害者，即為有因果關係，如必不
    生該等損害或通常亦不生該等損害者，則不具有因果關係（
    最高法院95年度台上字第923 號民事判決參照）。
  ㈡本件原告主張被告就系爭市場電力維護管理上（即系爭市場
    內部電線老舊、未監督攤商用電）有所欠缺等情，惟為被告
    所否認。經查：
  ⒈證人即苑裡鎮公所公共設施管理所所長鄭秉松於本院審理中
    證述：系爭市場管理內容為收租金，維持營業狀況及公共設
    施之維護，如公共場所燈具的維護，如有損壞就會更換等語
    （本院卷㈠第481 頁）；另證人即前苑裡鎮公所公共設施管
    理所助理員黃至寬於本院審理中證述：系爭市場內之公用電
    力部分，包含走道之日光燈及廁所抽水馬達係由被告公所管
    理，公用用電是設置於天花板，伊是負責市場管理，另有一
    位人員負責現場的維修等語（本院卷㈠第486 、488 頁）。
    又有關系爭市場內之公共電線配線、燈具，於98年間已更換
    ，並於99年1 月間驗收完畢，有系爭市場整修工程工程合約
    封面、工程結算驗收證明書、竣工圖在卷可證（本院卷㈠第4
    45至449 頁），足見上開更新之公共配線自更換後至系爭火
    災發生時，僅使用8 年多之期間，尚難認有何電線老舊不堪
    使用或怠於更新之情形。
  ⒉至原告雖提出網路新聞列印資料所示之電箱照片、及107 年6
     月鎮民代表會會議事錄鎮民代表孟文源提案建議被告進行
    用電評估、106 年5 月15 日市場攤舖位租約說明會議紀錄
    攤商之意見攤商鄭其政、柯文賓表示管線老舊為證（本院卷
    ㈠第41、43、377 、337 、373 、375 頁）。然依該新聞資
    料照片雖可見電箱外掛有電線，然並無電線內部外露或未完
    整包覆絕緣體之情事，又系爭火災起火範圍為系爭市場C 區
    （位於系爭市場西南方），見臺灣苗栗地方檢察署107 年度
    他字第1326號影卷（下稱他字卷）所附苗栗縣政府消防局火
    災原因調查鑑定書（下稱系爭鑑定書）及所附平面圖（他字
    卷第20、41頁），而該新聞資料照片所示電箱則位於系爭市
    場東北側建物（見本院卷㈠第95頁、他字卷第41頁），並有
    證人鄭秉松、黃至寬於本院審理中證述在卷（本院卷㈠第482
    、487 頁），是該電箱所在位置離本案起火處尚有一段距離
    ，亦無其他證據證明此電箱外之外掛電線與系爭火災有何關
    聯，且系爭市場C 區於系爭火災發生前，並未有何天花板電
    線外露、老舊不堪使用之狀況，有系爭市場C 區之照片在卷
    可憑（本院卷㈠第359 至363 頁），是難憑此遽認被告就公
    用用電設施有何管理欠缺之處。又鎮民代表之提案係立於監
    督角色對系爭市場提供相關建議，亦未具體說明系爭市場何
    處之電線有安全堪慮之情形；另市場攤舖位租約說明會議紀
    錄之攤商意見，係被告為改建系爭市場而請攤商表示意見所
    召開之會議，而攤商鄭其政、柯文賓所陳就系爭市場如有管
    線老舊情形可以更新的方式處理等語，均係表達渠等不同意
    改建之發言，均難以憑此認被告有何公共設施管理之欠缺。
  ⒊此外，原告主張被告對於系爭市場攤商私人用電有管理欠缺
    之情形，亦為被告所否認。又所謂對於公共設施管理有欠缺
    ，係指公共設施建造後未妥善保管或因其他情事發生瑕疵，
    而於瑕疵發生後怠於適時修護，如前所述，是此處公共設施
    乃指被告出租之攤位本身，而公共設施之管理則係指被告應
    使其出租攤位之空間，維持在可供攤商營業之狀態，至攤商
    私人用電狀況並非被告對於公共設施之管理範圍。另系爭自
    治條例第14條第1 項所規定「公有市場攤（鋪）位使用人，
    應利用原有設備營業，不得變更位置、規格及營業種類。如
    需增設裝置或設備時，應事先繪具圖說敘明理由，報經公所
    同意後，始得添置」之內容（本院卷㈠第456 頁），係課予
    攤商維持攤位安全之使用義務，原告反執此認為係被告之管
    理義務欠缺，尚難可採。
  ㈢再者，原告固主張系爭火災係電器因素所致，然查，系爭火
    災經苗栗縣政府消防局鑑定後，認起火範圍係系爭火災C 區
    ，起火原因可排除敬神祭祖、炊事不慎、人為縱火因素，惟
    因起火範圍經重機具破壞，無法排除是否有遺留火種或電器
    因素所致，而認本件起火原因不明，此有系爭鑑定書在卷可
    憑（見他字卷第11頁反面、第12、20頁）。又系爭鑑定書亦
    說明，系爭火災發生前日，起火範圍之攤商有營業行為，尚
    屬遺留火種蓄積時間之合理範圍（見他字卷第11頁背面、第
    12、20頁），並據證人即系爭鑑定書鑑定人梁家榮於本院審
    理中證述：遺留火種是類似菸蒂或是線香等微小火源，因為
    引燃周圍可燃物需要一段時間的熱量蓄積才會起火，而24小
    時內都在合理範圍等語明確（本院卷㈠第477 頁），故系爭
    火災既存有遺留火種之可能性，則原告主張為電器因素所致
    ，尚非無疑。至原告雖以系爭鑑定書已調查系爭市場C 區之
    營業者均無抽菸習慣，應無遺留火種之可能性等語，然而，
    該區攤位營業者於系爭火災前日既均有對外營業行為，亦無
    法排除有他人（如客人）所為遺留火種之行為，是原告之主
    張，並非可採。準此，系爭火災既無法證明為電器因素所致
    ，縱依原告前開所為被告管理欠缺之主張，亦難認與原告之
    損害有何相當因果關係。
  ㈣綜上，原告未能舉證說明被告就系爭市場有何公共設施管理
    欠缺之情形，甚未能舉證系爭火災與其主張管理欠缺情事有
    何相當因果關係，故原告依國家賠償法第3 條第1 項規定向
    被告請求339,144 元及利息，並無理由。
五、綜上所述，原告依國家賠償法第3 條第1 項規定向被告請求
    損害賠償，為無理由，應予駁回。又原告之訴既經駁回，其
    假執行之聲請亦失所附麗，應一併予以駁回。
六、本件事證已臻明確，兩造其餘攻擊防禦方法及所提證據經審
    酌後，於判決結果不生影響，爰不另一一論駁，附此敘明。
七、訴訟費用負擔之依據：民事訴訟法第78條。
中　　華　　民　　國　 110　　年　　8 　　月　　19　　日
                  民事第一庭  法  官  黃思惠
以上正本係照原本作成。
如對本判決上訴，須於判決送達後20日內向本院提出上訴狀（須
附繕本）。如委任律師提起上訴者，應一併繳納上訴審裁判費。
                              書記官  林翰章
中　　華　　民　　國　　110 　年　　8 　　月　　19　　日